臺灣高等法院高雄分院刑事判決　　　　　　　　　　九十一年度上易字第一號
　　上訴人　　　乙○○
　　即被告
右上訴人因妨害秩序等案件，不服臺灣高雄地方法院九十年度易字第一六一三號中華
民國九十年十一月三十日第一審判決（起訴案號：臺灣高雄地方法院檢察署八十九年
度偵字第五三三九號），提起上訴，本院判決如左：
      主      文
原判決撤銷。
乙○○連續以詐術得財產上不法之利益，處有期徒刑伍月，如易科罰金，以參佰元折
算壹日。
      事      實
一、乙○○於民國八十四年至八十六年間曾多次由賭博案件，經法院六次判處罰金刑
    確定，另於八十四年間因妨害兵役罪，經原審法院判處有期徒刑三月，緩刑二年
    確定。其為便於擺設或推銷電動玩具機具，竟基於意圖為自己不法之利益及公然
    冒充公務員官銜之概括犯意，連續於：
（一）八十八年五月間某日，在高雄市○○○路由林建喜經營之「ＱＱ泡沫紅茶坊」
      內，公然冒充警察，向林建喜佯稱其係高雄市政府警察局維新小組成員云云，
      並出示一張深紅色類似警察人員之證件，以冒充警察身分施用詐術，要求免付
      租金寄放電動玩具機具，惟為林建喜婉拒，而未得逞。
（二）八十八年七、八月間，在高雄市○○路四七一號由陳漢昌經營之「富而樂超商
      」內，公然冒充警察，向陳漢昌佯稱其係保二總隊警察云云，並出示一張深紅
      色類似警察人員之證件，以其因在他人處寄放很多電動玩具機具，上級正在調
      查為由，要求陳漢昌向其購買電動玩具機具，陳漢昌不想得罪乙○○，因而向
      其購買四部電動玩具機具，每部新台幣（下同）三千元，而交付其一張金額一
      萬二千元之支票。
（三）八十八年十二月初某日，在高雄市○○路由楊金德經營之「蔓婷美容店」內，
      公然冒充警察，向楊金德佯稱其係高雄市政府警察局維新小組的文書，與督察
      室關係良好云云，以冒充警察身分施用詐術，要求免付租金寄放電動玩具機具
      ，楊金德誤認其確有警察之身分，而陷於錯誤，應允其寄放「小瑪莉」電動機
      具一台，乙○○因而獲得免付租金之不法利益。
（四）八十九年一月間某日，在高雄市○○街鄭少雄經營之「南北租書坊」內，公然
      冒充警察，向鄭少雄佯稱其係高雄市政府警察局維新小組成員，與三多派出所
      警察很熟云云，並出示一張深紅色類似警察人員之證件後，再向鄭少雄佯稱，
      因有人檢舉鄭少雄在店後面擺賭博性電動機具，先停擺三、四甲再說云云，以
      取信於鄭太雄。約四日後，乙○○又至店中以冒充警察身分施用詐術，向鄭少
      雄要求免付租金寄放電動玩具機具，惟為鄭少雄婉拒而未得逞。
（五）八十九年一月間某日，在高雄市○○街四二號之一由張壽明擔任經理之「大統
      遊藝場」內，公然冒充警察，向張壽明佯稱其係高雄市政府警察局維新小組成
      員，其有三、四台電動玩具機具寄放在隔壁佳佳樂五金百貨行，不要相互檢舉
      等語。
（六）八十九年一月間某日，在高雄市○○路三七號由林弈傑經營之「隆喀多超商」
      內，公然冒充警察，向林弈傑施用詐術，佯稱其係高雄市政府警察局維新小組
      的探訪人員，專門探訪取締電動玩具機具，如果讓他寄放電動玩具機具，較不
      會被取締云云，並出示一張深紅色類似警察人員之證件，要求免付租金寄放電
      動玩具機具，惟為林弈傑婉拒而未得逞。
（七）八十九年一月間某日，在高雄市○○路由梁淑卿經營之「一品釣蝦場」內，公
      然冒充警察，向梁淑卿施用詐術，佯稱其係高雄市政府警察局維新小組的內勤
      人員云云，並出示一張深紅色類似警察人員之證件，要求免付租金寄放電動玩
      具機具，梁淑卿誤認其確有警察之身分，而陷於錯誤，應允其寄放電動機具一
      台，乙○○因而獲得免付租金之不法利益。
（八）八十九年二月五日至八日間，在高雄市○○街四二號由鄭光哲經營之「佳佳樂
      五金百貨行」內，公然冒充警察，並出示一張深紅色類似警察人員之證件，以
      冒充警察身分施用詐術，要求免付租金寄放電動玩具機具，鄭光哲誤認其確有
      警察之身分，而陷於錯誤，應允其寄放「滿貫」、「柏青樂」電動玩具機具各
      一台，乙○○因而獲得免付租金之不法利益。
二、案經臺灣高雄地方法院檢察署檢察官偵查起訴。
      理      由
一、訊據上訴人即被告乙○○，矢口否認有右揭犯行，辯稱：我有賣給陳漢昌四台電
    動玩具機具，但並沒有冒充警察身分，我只是向朋友或請我修理電動玩具機具的
    店主吹捧我是警察局或派出所的線民，也沒有出示過任何類似警察證件，我並沒
    有冒充警察或維新小組的成員身分，詐騙店主讓我擺設電動玩具機具；我是為朋
    友強出頭，檢舉三多派出所主管蔡榮煌喝花酒才被陷害的云云。經查：
（一）右揭事實，業據證人林建喜、陳漢昌、楊金德、廖萬鳳、鄭少雄、張壽明、林
      弈傑、梁淑卿、鄭光哲等人證述綦詳。證人林建喜於警訊時證稱：「阿山」（
      即被告）曾在八十八年五月間到我的紅茶坊，表示他是警局「維新的」，並出
      示一張紅色證件，證件上貼有照片及維新二字，證件一晃就收起來，我沒有看
      清楚，他向我要求寄放檯子，如遇警察取締，要我自行負責，我因為想單純做
      生意，就婉拒他等語（見偵查卷二十八頁正背面）。證人陳漢昌於警訊及原審
      審理時證稱：我有經營富而樂超商，並擺設三、四台遊戲機，有一位叫阿山（
      即被告）的人來找我，自稱他是保二警察，上面的人再查他，他說他自己不能
      經營電動玩具機具，所以要將電動玩具機具賣給我，我向他買四台機具，並開
      一張一萬二千元支票給他，我跟阿山混熟了，他有跟我說他是維新小組的探訪
      小組，他一開始有拿證件給我看，並說那是警察服務證等語（見偵查卷第十九
      頁正背面、原審卷第六十九頁）。證人楊金德於警訊、偵查及原審證稱：乙○
      ○說他在維新小組擔任文書工作，我開設美容院，他說他有電動玩具，要我幫
      忙讓他擺設，我讓他擺設一台，有擺了一陣子等語（偵查卷第五頁背面、第七
      頁背面、第六十八頁正背面、原審卷第七十頁）。證人廖萬鳳於原審證稱：被
      告曾告訴我說他在警察局維新小組擔任文書工作等語（原審卷第七十頁）。證
      人鄭少雄於警訊、偵查、原審證稱：被告有來我店裡問我電動玩具的事情，他
      出示一張證件，很像警察局的證件，說他是維新小組的，他告訴我現在風聲很
      緊，要我不可再營業，於是我停止營業二、三甲，後來他要在我店裡放電動玩
      具機具，我拒絕了等語（見偵查卷第十三頁正背面、第四十八頁背面、第四十
      九頁、原審卷第三十九頁）。證人張壽明於警訊、偵查、原審證稱：我是大統
      遊藝場的經理，有一甲被告過來跟我講，他是維新小組的成員，說他有檯子放
      在佳佳樂五金行，他要我幫他多照顧一下，要我們不要相互檢舉等語（見偵查
      卷第十頁背面、第六十八頁背面、第六十九頁、原審卷第四十頁）。證人林奕
      傑於警訊及原審證稱：我有擺設一、二台電動玩具，我本來有擺設電動玩具，
      但警察來取締，所以我原本將機台收起來，但乙○○說他是維新小組的人，有
      辦法讓我擺設，他有拿一張證件，隨便亮一亮，就收起來，但證件好像是紅色
      的，他說如果讓他擺設電動玩具較不會被取締，我並不相信他的話等語（警訊
      卷第二十二頁背面、原審卷第七十二頁）。證人梁淑卿於警訊及原審證稱：被
      告乙○○拿一個證件自稱他是維新小組的人，但證件上並沒有相片，他說要我
      讓他擺設一台電動遊戲機，他說他是維新小組的人，我怕我要是不讓他擺設電
      動機具的話，生意會很難做，他在那裡擺設沒幾甲，後來警察來了，他就將電
      動機具撤走等語（見偵查卷第二十六頁背面、原審卷第六十八頁）。證人鄭光
      哲於警訊及原審證稱：我是佳佳樂五金行的老闆，被告要在我那裡放電動玩具
      機具，他說他是維新小組的成員，他這一帶他很熟，若我不讓他放，我會有一
      些麻煩，我是生意人，不願惹麻煩，所以我就讓他放，他有出示一下紅色證件
      ，我並沒有看清楚等語（偵查卷第二十四頁背面、原審卷第四十一頁）。
（二）上開證人均為從事生意之人，與被告素無怨隙，應無構詞誣陷被告而得罪被告
      之理。且依卷內資料，警方係接到被告檢舉高雄市警察局苓雅分局三多派出所
      主管蔡榮煌包庇轄區業者，而向前開證人查證蔡榮煌有無不法情事，才由前開
      證人之供詞得知被告有右揭犯罪事實，並非前開證人主動檢舉，應無挾怨報復
      或他人唆使誣指之情事。又證人陳漢昌、楊金德、廖萬鳳、鄭少雄、張壽明、
      林弈傑、梁淑卿、鄭光哲等人於原審審理時仍指證不移，且其等對被告選定犯
      罪之對象、犯罪之模式、犯罪之情節，指證內容均大致相同，若是各別憑空虛
      捏，怎可能情節均會一致，其等指證，均可互為補強之證據，而為被告有罪之
      證據。被告所辯，顯係卸責之詞，不足採信。本件事證明確，被告犯行堪以認
      定，應予依法論科。
二、按刑法第一百五十九條所稱「公然冒用」，乃指在不特人或多數人所得共同見聞
    之下而冒充使用，被告到處招搖，數次於他人營業場所，向他人冒稱其為高雄市
    警察局維新小組成員，而高雄市警察局維新小組之成立目的，係為端正警察風紀
    樹立廉能形象，澈底清除害群之馬；其任務為對警察涉有重大違法違紀案件之查
    處、複查及對重大風紀誘因場所專案取締（見附於本院卷之高雄市政府警察局九
    十一年一月二十三日高市警督字第九一００００四五五一號函），自可使不特定
    人或特定多數人誤認其確具有警員之公務員官銜，核其此部分所為，係犯刑法第
    一百五十九條公然冒用公務員官銜罪。其先後多次冒用公務員官銜，時間緊接、
    犯罪構成要件均相同，顯均係基於概括犯意所為，應依連續犯之規定論以一罪。
    被告以冒充警察身分施用詐術，要求免付租金寄放電動玩具機具而得逞取得不法
    利益之行為〔事實欄（三）、（七）、（八）〕、被拒絕而未得逞之行為〔事實
    欄（一）、（四）、（六）〕，核其此部分行為，係犯刑法第三百三十九條第二
    項、第三項之詐欺得利既遂罪〔事實欄（三）、（七）、（八）〕、或未遂罪〔
    事實欄（一）、（四）、（六）〕。其先後多次詐欺行為，時間緊接、犯罪構成
    要件均相同，顯均係基於概括犯意所為，應依連續犯之規定從一重論以詐欺得利
    既遂一罪。被告所犯上開二罪間，有方法、目的之牽連關係，應從一重依連續詐
    欺得利罪處斷。公訴人認被告所為係犯刑法第一百五十八條之僭行公務員職權罪
    、第三百零四條之強制罪等語，惟按刑法第一百五十八條之僭行公務員職權罪，
    係以冒充公務員並行使其職權方能成立，例如冒充警察而取締賭博人犯；如僅有
    冒充公務員之行為，而未行使其職權者，並不成立該罪。而依警察法第九條規定
    ：「警察依法行使左列職權：一發布警察命令。二違警處分。三協助偵查犯罪。
    四執行搜索、扣押、拘提及逮捕。五行政執行。六使用警械。七有關警察業務之
    保安、正俗、交通、衛生、消防、救災、營業建築、市容整理、戶口查察、外事
    處理等事項。八其他應執行命令事項。」，故被告冒充警察，須其外觀上所行使
    者為上開警察法所規定之警察職權，始該當僭行公務員職權罪。查被告冒充警察
    僅係向他人表示其具有警察身分，要求擺設、推銷電動玩具機具、或要求不要互
    相檢舉擺設電動玩具之事，而無行使警察法所規定之警察可行使之職權，自不構
    成僭行公務員職權罪。另刑法第三百零四條之強暴脅迫使人行無義之事，所稱之
    「脅迫」，乃指以加害之意通知他人，使人生畏懼之心為目的，查被告只冒充警
    察身分，要求他人讓其擺設或推銷電動玩具機具以營利，並未以如不允其擺設或
    向其購買，即要以警察身分予以「取締」為要脅，其行為尚未達於脅迫之程度，
    自不構成刑法第三百零四條之強制罪，公訴人起訴被告犯刑法第一百五十八條之
    僭行公務員職權罪，及事實欄（三）（七）（八）部分另犯刑法第三百零四條之
    強制罪，起訴法條尚有未洽，應予變更。另事實欄（一）（四）（六）犯行，起
    訴書漏論以詐欺得利未遂罪之法條，應予補充。另事實欄（二）部分，被告只是
    冒充警察身分向陳漢昌推銷電動玩具機具，並未施用任何脅迫手段，公訴人認被
    告前開行為成立刑法第三百零四條之罪，尚有未洽，本應為無罪之諭知，惟公訴
    人認被告此部分行為與有罪之冒充公務員身分，有方法結果之牽連犯裁判上一罪
    關係，故不另為無罪之諭知。
三、原審予以論罪科刑，固非無見，惟查：原審誤認被告所為係犯刑法第一百五十八
    條之僭行公務員職權罪、第三百零四條之強制罪，論罪法條均有未洽；被告上訴
    意旨否認犯罪，指摘原判決不當，雖無理由，但原判決既有可議，自應由本院予
    以撤銷改判，爰審酌被告素行不佳，有其前科表在卷可稽，僅為擺設或推銷電動
    玩具機具之方便，竟公然假冒治安機關之員警詐騙他人，影響警察信譽等一切情
    狀，量處如主文所示之刑，以示懲儆。又按刑法第四十一條之內容已修正為犯最
    重本刑為五年以下有期徒刑以下之刑之罪，而受六月以下有期徒刑或拘役之宣告
    ，因身體、教育、職業或家庭之關係或其他正當事由，執行顯有困難者，得以一
    元以上三元以下折算一日，易科罰金。但確因不執行所宣告之刑，難收矯正之效
    ，或難以維持法秩序者，不在此限。併合處罰之數罪，均有前項情形，其應執行
    之刑逾六個月者，亦同。該法條已於九十年一月十日修正經總統公佈，於同年月
    十二日生效，被告犯罪時間雖在上開條文修正生效前，經比較新舊法律之規定，
    新修正之條文對於易科罰金之條件放寬為最重本刑五年以下有期徒刑，較有利於
    行為人，依刑法第二條第一項前段規定，被告所宣告之有期徒刑五月，應依新修
    正之刑法第四十一條第一項規定，諭知如易科罰金以三百元折算一日之標準。
據上論結，應依刑事訴訟法第三百六十九條第一項前段、第三百六十四條、第二百九
十九條第一項前段、第三百條，刑法五十六條、第一百五十九條、第三百三十九條第
二項、第五十五條、第二條第一項前段、修正後刑法第四十一條第一項，罰金罰鍰提
高標準條例第一條前段、第二條，判決如主文。
本案經檢察官王登榮到庭執行職務。
中    華    民    國     九十一     年       三       月      十三      日
                              臺灣高等法院高雄分院刑事第一庭
                                  審判長法官  王光照
                                        法官  黃壽燕
                                        法官  黃仁松
右正本證明與原本無異。
不得上訴。
                                      書記官  陳靖華
中    華    民    國     九十一     年       三       月      十四      日
附錄：本判決論罪科刑法條：
刑法第三百三十九條：
意圖為自己或第三人不法之所有，以詐術使人將本人或第三人之物交付者，處五年以
下有期徒刑、拘役或科或併科一千元以下罰金。
以前項方法得財產上不法之利益或使第三人得之者，亦同。
                                                                Ａ
